臺灣臺北地方法院民事判決　　　　　　 100年度重訴字第35號
原　　　告　香港商捷時海外貿易有限公司台灣分公司
法定代理人　蕭靜芳
訴訟代理人　史馨律師
　　　　　　林炎平律師
被　　　告　峙慧投資顧問股份有限公司
法定代理人　黃慧娟
訴訟代理人　黃虹霞律師
上列當事人間請求加倍返還定金事件，本院於中華民國100年6月
2日言詞辯論終結，判決如下：
    主      文
被告應給付原告新臺幣伍佰萬元，及自民國九十九年十一月十九
日起至清償日止，按年息百分之五計算之利息。
訴訟費用由被告負擔。
本判決於原告以新臺幣壹佰柒拾萬元供擔保後，得假執行。但被
告以新臺幣伍佰萬元，為原告預供擔保，得免為假執行。
    事實及理由
壹、程序方面：
    按訴狀送達後，原告不得將原訴變更或追加他訴，但擴張或
    減縮應受判決事項之聲明者，不在此限，民事訴訟法第255
    條第1項第3款定有明文。查本件原告起訴時訴之聲明為：「
    一、被告應給付原告新臺幣（下同）1000萬元及自訴狀繕本
    送達之翌日起至清償日止，按年息5%計算之利息。二、願供
    擔保請准宣告假執行。」，嗣於民國100年2月18日具狀將請
    求金額變更為500萬元，原告所為訴之變更，核屬減縮應受
    判決事項之聲明，揆諸前揭說明，尚無不合。
貳、實體方面：
一、原告主張：被告與訴外人中信房屋中正寧波加盟店年代不動
    產有限公司（下稱年代公司）於99年9月10日簽訂專任委託
    銷售契約書，由被告委託年代公司仲介銷售其所有之如附表
    所示不動產（下稱系爭不動產），委託銷售價額為5億2千萬
    元。原告經由訴外人中信房屋板橋江翠加盟店右成不動產經
    紀有限公司（下稱右成公司）營業員之仲介及帶看後，於同
    日即99年9月10日簽署附停止條件定金委託書（下稱系爭定
    金委託書）向被告提出購買要約，並於同日給付支票號碼為
    AE0000000、發票日為99年9月10日、受款人為被告、付款人
    為臺灣銀行中崙分行、面額500萬元之支票（下稱系爭支票
    ）作為定金，由右成公司保管，被告並於99年9月13日簽認
    系爭定金委託書，同意依承購條件出售。是兩造對買賣標的
    物及價金均已達成合意，買賣契約業已成立生效，並不以簽
    定書面買賣契約為必要，被告自應依上開合意出售條件將系
    爭不動產出賣予原告。而依「修正營業稅法實施注意事項」
    第3條第1項規定，系爭不動產之委託銷售價格應包含營業稅
    在內，況且被告簽認之系爭定金委託書中，亦未載明委託銷
    售價格須外加5%營業稅，足見委託銷售價格已包含5%營業稅
    在內。詎被告於買賣契約成立後竟要求原告須另外負擔5%營
    業稅，以不合理方式變相增加買賣契約之價金，致兩造無法
    簽訂書面不動產買賣契約書。又本件係因被告違約不賣，不
    依約定價款與原告簽訂不動產買賣契約書，依系爭定金委託
    書第2條第3項約定，被告須加倍返還定金予原告。縱認系爭
    定金委託書性質上為預約，買賣契約尚未成立，無礙於原告
    本件依系爭定金委託書第2條第3項約定之請求。爰依系爭定
    金委託書第2條第3項約定提起本件訴訟。並聲明：(一)被告應
    給付原告500萬元，及自起訴狀繕本送達之翌日起至清償日
    止，按年息5%計算之利息。(二)願供擔保請准宣告假執行。
二、被告則以：系爭不動產總價高達5億2千萬元，除買賣標的物
    外，兩造就買賣價金是否包含營業稅、價金如何分期給付、
    系爭不動產何時過戶及交付、是否辦理貸款、稅費負擔如何
    分配等事項均未達成合意；又原告開立之系爭支票係交付予
    右成公司保管，未實際支付予被告，而依系爭定金委託書第
    2條第6項約定兩造尚須於7日內簽訂不動產買賣契約書，足
    見兩造就系爭不動產僅成立買賣預約，原告自不得以買賣契
    約已成立，向被告請求加倍返還定金。再者，兩造均為營業
    人，依加值型及非加值型營業稅法（下稱營業稅法）第14條
    、第15條及第16條規定，營業稅由出賣人在銷售貨物時向買
    受人收取，而系爭不動產買賣總價並未載明包含營業稅，被
    告自得向原告收取5%營業稅，惟兩造對此認知不同，致無法
    簽訂不動產買賣契約書，並非係被告違約，是不動產買賣契
    約係因不可歸責雙方事由致未能成立，自無系爭定金委託書
    第2條第3項約定適用，原告不得依該條約定請求加倍返還定
    金。縱認原告請求加倍返還定金有理由，該違約金亦屬過高
    ，應予酌減等語，資為抗辯。並聲明：(一)原告之訴及假執行
    聲請均駁回。(二)如受不利判決，請准供擔保免假執行。
三、兩造不爭執事項：
  (一)被告與年代公司於99年9月10日簽訂專任委託銷售契約書，
    由被告委託年代公司仲介銷售其所有之系爭不動產，委託銷
    售總價為5億2千萬元（本院卷第12頁至第17頁）。
  (二)原告於99年9月10日簽署系爭定金委託書向被告提出購買要
    約，並於同日給付系爭支票作為定金，由右成公司保管，嗣
    被告亦於99年9月13日簽認系爭委託書，同意依承購條件出
    售（本院卷第28、29頁）。
  (三)原告於99年10月1日以臺北北門郵局第3351號存證信函催告
    被告於函到起3日內出面簽訂不動產買賣契約，逾期未履行
    ，即依法解除買賣契約；被告業已於99年10月4日收受該存
    證信函（本院卷第30頁至第35頁）。
  (四)原告及99年10月12日以臺北民權郵局第2022號存證信函表示
    解除兩造間之買賣契約；被告業已於99年10月14日收受該存
    證信函（本院卷第36頁至第40頁）。
四、得心證之理由：
    本件原告主張被告與年代公司於99年9月10日簽訂專任委託
    銷售契約書，委託年代公司仲介銷售其所有之系爭不動產，
    委託銷售價額為5億2千萬元，原告經由右成公司營業員之仲
    介及帶看後，於同日即99年9月10日簽署系爭定金委託書向
    被告提出購買要約，並於同日給付系爭支票作為定金，由右
    成公司保管，被告並於99年9月13日簽認系爭定金委託書，
    同意依承購條件出售，兩造對買賣標的物及價金均已達成合
    意，買賣契約業已成立生效，詎被告於買賣契約成立後竟要
    求原告須另外負擔5%營業稅，以不合理方式變相增加買賣契
    約之價金，致兩造無法簽訂書面不動產買賣契約書，依系爭
    定金委託書第2條第3項約定，被告自應加倍返還定金予原告
    ，則為被告所否認，並以前詞置辯，是本件所應審究者為：
    (一)兩造就系爭不動產是否業已成立買賣本約？抑或僅成立買
    賣預約？(二)被告要求原告應負擔5%之營業稅是否構成違約情
    事？亦即原告依系爭定金委託書第3條第2項約定請求被告應
    加倍返還定金，是否有理由？茲分別論述如下：
  (一)兩造就系爭不動產僅成立買賣預約：
    按契約有預約與本約之分，兩者異其性質及效力，預約權利
    人僅得請求對方履行訂立本約之義務，不得逕依預定之本約
    內容請求履行，又買賣預約，非不得就標的物及價金之範圍
    先為擬定，作為將來訂立本約之張本，但不能因此即認買賣
    本約業已成立，最高法院61年台上字第964號判例要旨可資
    參照。而當事人間，除標的物及價金外，尚約定將買賣價金
    之清償時、地或其他交易上之重要事項列為「必要之點」者
    ，衡諸契約自由原則，應非法所不許，最高法院84年台上字
    第2295號裁判要旨亦可參照。經查，兩造間所簽訂之系爭定
    金委託書內容略為：「買方香港商捷時海外貿易有限公司台
    灣分公司為購買下列標示之不動產特委託受託人居間代理向
    賣方傳達購買意願。第壹條、不動產標示：即系爭不動產。
    第貳條、承購條件：一、承購總價及支付方式：承購總價為
    新臺幣伍億貳仟萬元整。第一期簽約備證，買方應支付總價
    款之__％。第二期簽約備證翌日起算7個工作日內或土地增
    值稅單核下三日內，買方應支付總價款之10％。第三期尾款
    ，買方應支付總價款之10％。上述各期價款買方同意以現金
    或當日期支票一次支付，尾款則配合貸款核撥支付，若貸款
    額度不足支付尾款時，不足部分買方應於完稅前以現金補足
    。...三、附停止條件定金及其效力：簽署本委託書之同時
    ，買方願支付上述承購總價百分之二支付停止條件定金伍佰
    萬元整（不另立收據），作為受託人居間向賣方洽談承購條
    件之用。...六、賣方簽認出售後，買賣已成立，買賣雙方
    應在翌日起算七日內完成簽訂不動產買賣契約書，賣方並同
    意由中信房屋仲介股份有限公司指定之特約地政士（代書）
    辦理一切產權過戶之事宜。」（本院卷第28頁），可知兩造
    雖就買賣標的物即系爭不動產及買賣價金已為約定，惟就買
    賣價金應如何支付部分，僅記載兩期之支付方式，支付金額
    均僅為買賣總價之10％，至其餘扣除定金外之買賣價金應如
    何支付，則未有約定，難認兩造已就買賣價金之支付方式為
    約定，況且系爭不動產之買賣總價高達5億2千萬元，就此鉅
    額之價金，清償之時、地或給付方法為何自對雙方權義影響
    至關重大，然系爭定金委託書對於買賣契約之其餘具體內容
    ，例如付款方法、系爭不動產何時辦理所有權移轉登記、系
    爭不動產何時交付、是否辦理貸款等事項，並未為約定，單
    憑系爭定金委託書之內容尚不能據為履行而達成訂約之目的
    ，而兩造復已於系爭定金委託書第2條第6項明確約定「買賣
    雙方應在翌日起算七日內完成簽訂不動產買賣契約書」，雙
    方將來尚有訂立本約之必要。是以，雙方簽立系爭定金委託
    書僅屬預約之性質，尚不能因此即認系爭不動產之買賣本約
    業已成立。
  (二)被告要求原告應負擔5%之營業稅係屬違約不賣，原告得請求
    被告應加倍返還定金：
  1.按銷售貨物或勞務之營業人為營業稅之納稅義務人，而營業
    人係指以營利為目的之公營、私營或公私合營之事業，加值
    型及非加值型營業稅法（下稱營業稅法）第2條第1款、第6
    條第1款分別定有明文。次按營業人銷售貨物或勞務，除本
    章第2節另有規定外，均應就銷售額，分別按第7條或第10條
    規定計算其銷項稅額，尾數不滿通用貨幣1元者，按四捨五
    入計算；銷項稅額，指營業人銷售貨物或勞務時，依規定應
    收取之營業稅額。營業人當期銷項稅額，扣減進項稅額後之
    餘額，為當期應納或溢付營業稅額；進項稅額，指營業人購
    買貨物或勞務時，依規定支付之營業稅額。第14條所定之銷
    售額，為營業人銷售貨物或勞務所收取之全部代價，包括營
    業人在貨物或勞務之價額外收取之一切費用；但本次銷售之
    營業稅額不在其內。營業稅法第14條、第15條第1項、第3項
    及第16條第1項分別亦有明文。而依財政部75年3月12日財政
    部臺財稅第0000000號含及77年6月28日財政部臺財稅第7706
    58411號函公布之「修正營業稅法實施注意事項」第3條第1
    項規定營業人銷售貨物或勞務之定價應內含營業稅，無論買
    受人為營業人或非營業人，其開立發票之總金額均屬一致，
    差別只在於是否將稅額單獨列出（本院卷第99頁）。又買賣
    雙方如有簽訂合約者，其合約價格是否包含營業稅及營業稅
    應由何人負擔，依契約自由原則，宜由雙方協議決定，至於
    統一發票之開立，仍依上開規定辦理，並由銷售貨物或勞務
    之營業人依法繳納營業稅。是營業稅雖應由營業人負責繳納
    ，惟其稅額則附加於營業人所出售之貨品「定價」內，由買
    受人負擔。亦即一般買賣交易過程中，除買賣雙方另有約定
    外，出賣人所提出之出售價格（定價），即已將該次買賣之
    營業稅額計算在內，如買受人同意買受後，其所交付之買賣
    價金自已包含應負擔之營業稅額，要無依該次買賣價額另行
    再計營業稅之餘地。
  2.復按當事人主張有利於己之事實者，就其事實有舉證之責任
    ，民事訴訟法第277條前段定有明文。承如前所述，除買賣
    雙方另有約定外，營業人銷售貨物之定價均應內含營業稅在
    內，而本件被告辯稱系爭定金委託書之買賣價金5億2千萬元
    不含營業稅在內，自應由被告就該事實負舉證之責。經查，
    系爭定金委託書第2條第1項約定：「承購總價及支付方式：
    承購總價為新臺幣伍億貳仟萬元整。」（本院卷第28頁），
    並未寫明上開承購總價不含營業稅，揆諸前揭規定及說明，
    此一買賣價金即應包含營業稅在內；再由系爭定金委託書全
    文觀之，亦未有任何營業稅應外加而非內含之記載或約定，
    而本件系爭不動產之買賣價金高達5億2千萬元，其中應徵營
    業稅之房屋價金部分，營業稅高達數百萬或千萬，並非小數
    ，倘被告認本件買賣價金之營業稅應外加，自應於系爭定金
    委託書中清楚載明，然本件系爭定金委託書均無此記載，已
    難認兩造已有營業稅應外加之約定。況且，被告所營事業包
    含不動產買賣業（本院卷第50頁），而兩造均為營利事業法
    人，對於本件買賣有營業稅及應開立發票等事項自難諉為不
    知。再者，證人即被告前委任之大師商仲業務員葉玲玲雖於
    100年3月25日到庭具結證稱：「被告委託出售時，是以實拿
    的觀念。」，然亦證稱：「（問：證人與原告仲介接觸的過
    程中，買方仲介有無告訴證人營業稅含在買賣價格裡面？）
    當時並沒有講到，因為服務費太少，所以一直與賣方在談服
    務費的事情。」、「（問：一直到定金委託書簽立之前，證
    人有無跟賣方提到過關於營業稅要由賣方負擔？）沒有。」
    、「（有無與賣方討論營業稅的問題？）一直以來我們都沒
    有提到營業稅、發票的問題。」、「（問：證人有無向買方
    表示過成交價不含稅？）沒有。我們比較在意的是服務費的
    問題。」（本院卷第148頁反面、第149頁），足見兩造在簽
    訂系爭定金委託書前從未討論到營業稅或開立發票之問題，
    自難認兩造就營業稅之負擔另有約定。此外，被告復未舉證
    證明兩造於簽訂系爭委託書前，即已有買賣價金5億2千萬元
    應外加營業稅之約定，則回歸法律規定及一般買賣交易過程
    ，兩造合意之買賣價金5億2千萬元（定價），即已將該次買
    賣之營業稅額計算在內。
  3.再查，依系爭定金委託書第2條第3項約定：「附停止條件定
    金於賣方同意依本委託書條件出售並於本委託書上簽認時，
    即生定金效力，買賣契約已成立。若買方違約不買，則不得
    請求返還定金；若賣方違約不賣，則所收定金（包含本委託
    書受託人代收者）應由賣方加倍返還買方。」（本院卷第28
    頁），可知被告應加倍返還定金予原告之情形，限於被告有
    「違約」不賣始足當之。而原告於99年9月10日簽訂系爭定
    金委託書時，即交付系爭支票予右成公司，作為定金，嗣兩
    造因故未簽訂買賣之本約，原告即經被告同意在本件起訴後
    取回系爭支票（本院卷第112頁），是本件僅需審究被告是
    否應加倍返還定金500萬元予原告。又兩造所簽訂之系爭定
    金委託書雖僅屬預約性質，然如被告有違約不賣之情形，亦
    不影響原告依系爭定金委託書第2條第3項約定請求加倍返還
    定金之權利；兩造簽訂系爭定金委託書前，均無買賣價金5
    億2千萬元應外加營業稅之約定，則揆諸前揭說明，兩造合
    意之買賣價金5億2千萬元自應包含營業稅在內，已如前述。
    而被告於兩造預定簽立不動產買賣契約之日，始要求買賣價
    金5億2千萬元應外加營業稅，致兩造無法簽訂不動產買賣契
    約，顯係被告就原應內含營業稅之買賣價金5億2千萬，又要
    求另加5%之營業稅，自已違反系爭定金委託書之約定。是以
    ，原告依系爭定金委託書第2條第3項約定，請求被告加倍返
    還定金500萬元，即屬有據，應予准許。
  4.末按當事人得約定債務人不履行債務時，應支付違約金；違
    約金，除當事人另有規定外，視為因不履行而生損害之賠償
    總額；但約定如債務人不於適當時期，或不依適當方法履行
    債務時，即須支付違約金者，債權人於債務不履行時，除違
    約金外，並得請求履行或不履行之損害賠償，約定之違約金
    額過高者，法院得減至相當之數額，民法第250條、第252條
    定有明文。復按約定之違約金是否相當，即須依一般客觀事
    實，社會經濟狀況及當事人所受損害情形，以為斟酌之標準
    ，最高法院49年台上字第807號、79年台上字第1915號判例
    意旨可資參照。又約定之違約金額過高者，法院得減至相當
    之數額，為民法第252條所明定，此規定乃係賦與法院得依
    兩造所提出之事證資料，斟酌社會經濟狀況並平衡兩造利益
    而為妥適裁量、判斷之權限，非謂法院須依職權蒐集、調查
    有關當事人約定之違約金額是否有過高之事實，而因此排除
    債務人就違約金過高之利己事實，依辯論主義所應負之主張
    及舉證責任。況違約金之約定，為當事人契約自由、私法自
    治原則之體現，雙方於訂約時，既已盱衡自己履約之意願、
    經濟能力、對方違約時自己所受損害之程度等主、客觀因素
    ，本諸自由意識及等地位自主決定，除非債務人主張並舉證
    約定之違約金額過高而顯失公平，法院得基於法律之規定，
    審酌該約定金額是否確有過高情事及應予如何核減至相當數
    額，以實現社會正義外，當事人均應同受該違約金約定之拘
    束，法院亦應予以尊重，始符契約約定之本旨，最高法院93
    年台上字第909號判決意旨亦可參照。準此，被告主張系爭
    定金委託書約定之違約金過高，自應對違約金過高之利己事
    實負舉證責任。查，系爭定金委託書第2條第3項約定：若賣
    方違約不賣，則所收定金（包含本委託書受託人代收者）應
    由賣方加倍返還買方（本院卷第28頁），是被告在簽認系爭
    定金委託書時，已可預見將來若違約不賣將可能受到加倍返
    還定金之懲罰，自得盱衡自己履約之意願、經濟能力、違約
    時自己所受損害等等為是否簽訂系爭定金委託書之依據。參
    以本件系爭不動產買賣價金高達5億2千萬元，而被告應加倍
    返還定金500萬元，尚未達系爭不動產買賣價金之1%，本院
    審酌上情，並依據前揭規定與說明，認原告要求被告加倍返
    還定金500萬元，並未過高，亦未有顯失公平，被告辯稱原
    告所請求之違約金過高，洵屬無據，並非可採。
五、綜上所述，兩造就系爭不動產雖僅成立買賣預約，然兩造簽
    訂系爭定金委託書前，均無買賣價金5億2千萬元應外加營業
    稅之約定，則回歸法律規定及一般買賣交易過程，兩造合意
    之買賣價金5億2千萬元自應包含營業稅在內，嗣被告又要求
    買賣價金5億2千萬應外加5%之營業稅，自已違反系爭定金委
    託書之約定，原告自得依系爭定金委託書第2條第3項約定，
    請求被告加倍返還定金，而兩造約定之違約金額，亦無過高
    之情形。從而，原告依系爭定金委託書第2條第3項約定，請
    求被告應給付原告500萬元，及自起訴狀繕本送達之翌日即
    99年11月19日起至清償日止，按年息5%計算之利息，為有理
    由，應予准許。
六、兩造均陳明願供擔保，聲請宣告假執行或免為假執行，爰分
    別酌定相當擔保金額，予以准許。
七、本件事證已臻明確，兩造其餘攻擊防禦方法核與判決結果不
    生影響，爰不另一一論述，併此敘明。
八、據上論結，本件原告之訴為有理由，依民事訴訟法第78條、
    第390條第2項、第392條第2項，判決如主文。
中    華    民    國    100    年    6    月    16    日
                  民事第四庭    審判長法  官  張瑜鳳

                                      法  官  陳靜茹
                                      法  官  林怡伸
以上正本係照原本作成。
如對本判決上訴，須於判決送達後20日內向本院提出上訴狀。
如委任律師提起上訴者，應一併繳納上訴審裁判費。
中    華    民    國    100    年    6    月    16    日
                                      書記官  鄭美華
附表：
┌──────────────────────────────┐
│土地標示                                                    │
├──┬─────────┬──┬──────┬───────┤
│編號│土地坐落          │地目│  土地面積  │權利範圍      │
│    │                  │    │（平方公尺）│              │
├──┼─────────┼──┼──────┼───────┤
│1   │臺北市○○區○○段│建  │2256        │100000分之4036│
│    │2小段2地號        │    │            │              │
├──┼─────────┼──┼──────┼───────┤
│2   │臺北市○○區○○段│建  │1832        │100000分之4404│
│    │2小段33地號       │    │            │              │
└──┴─────────┴──┴──────┴───────┘
┌─────────────────────────────────────┐
│建物標示                                                                  │
├──┬──┬─────────┬─────────┬──────┬────┤
│編號│建號│基地坐落          │建物門牌          │ 建物面積   │權利範圍│
│    │    │                  │                  │(平方公尺)  │        │
├──┼──┼─────────┼─────────┼──────┼────┤
│1   │4401│臺北市○○區○○段│臺北市松山區南京東│層次2034.80 │全部    │
│    │    │2小段2、33地號    │路5段188號14樓    │陽臺288.65  │        │
│    │    │                  │                  │露台34.72   │        │
├──┼──┼─────────┼─────────┼──────┼────┤
│2   │4506│臺北市○○區○○段│臺北市松山區南京東│層次3670.74 │648分之 │
│    │    │2小段2、33地號    │路5段188號門牌房屋│            │24      │
│    │    │                  │地下三層          │            │        │
├──┼──┼─────────┼─────────┼──────┼────┤
│3   │4507│臺北市○○區○○段│臺北市松山區南京東│層次3147.46 │87分之6 │
│    │    │2小段2、33地號    │路5段188號門牌房屋│            │        │
│    │    │                  │地下四層          │            │        │
└──┴──┴─────────┴─────────┴──────┴────┘